---
title: "proyecto_final_cdr"
format: html
editor: visual
embed-resources: true
echo: false
---

## Introducción:

Para este proyecto, seleccionamos una base de datos extraída de UCI Machine Learning, donde se intentará encontrar cómo distinas variables relacionadas a habitos alimenticios y condición física, pueden llegar a explicar el nivel de obesidad de una persona (NObeyesdad) . Para ello, realizaremos distintos gráficos, tablas y modelos de machine learning.

## Base de datos:

La base de datos está basada en encuestas web a individuos de México, Perú y Colombia. El 23% de las observaciones se recopilaron directamente desde las encuestas mientras que el 77% fueron creados sinteticamente utilizando la herramienta Woka y el filtro SMOTE, con el fin de equiparar la cantidad de datos en cada categoría y así los distintos algoritmos que se pueden llegar a utilizar con el dataframe funcionen de una mejor manera.

La variable de respuesta de la base de datos es NObeyesdad. Cada individuo fue categorizado según el siguiente criterio:

- Insufficient_Weight (Bajo peso): IMC \< 18.5

- Normal_Weight (Peso normal): IMC entre 18.5 y 24.9

- Overweight_Level_I (Sobrepeso Nivel 1): IMC entre 25.0 y 26.9

- Overweight_Level_II (Sobrepeso Nivel 2): IMC entre 27.0 y 29.9

- Obesity_Type_I (Obesidad Tipo 1): IMC entre 30.0 y 34.9

- Obesity_Type_II (Obesidad Tipo 2): IMC entre 35.0 y 39.9

- Obesity_Type_III (Obesidad Tipo 3 o mórbida): IMC $\ge$ 40.0

donde $$\text{IMC} = \frac{\text{Peso (kg)}}{\text{Estatura (m)}^2}$$

Cada una de las variables refiere a una pregunta:

| Preguntas | Posibles respuestas |
|------------------------------------|------------------------------------|
| ¿Cuál es tu género? “Gender” | • Femenino • Masculino |
| ¿Cuál es tu edad? “Age” | Valor numérico |
| ¿Cuál es tu altura? “Height” | Valor numérico en metros |
| ¿Cuál es tu peso? “Weight” | Valor numérico en kilogramos |
| ¿Algún miembro de la familia ha sufrido o sufre de sobrepeso? “family_history_with_overweight ” | • Sí • No |
| ¿Consumes con frecuencia alimentos ricos en calorías? “FAVC” | • Sí • No |
| ¿Sueles comer verduras en tus comidas? “FCVC” | • Nunca • A veces • Siempre |
| ¿Cuántas comidas principales haces al día? “NCP” | • Entre 1 y 2 • Tres • Más de tres |
| ¿Comes algo entre comidas? “CAEC” | • No • A veces •Frecuentemente • Siempre |
| ¿Fuma usted? “SMOKE” | • Sí • No |
| ¿Cuánta agua bebes diariamente? “CH2O” | • Menos de un litro •Entre 1 y 2 L • Más de 2 litros |
| ¿Controlas las calorías que consumes diariamente? “SCC” | • Sí • No |
| ¿Con qué frecuencia realizas actividad física? “FAF” | • No tengo • 1 o 2 días • 2 o 4 días • 4 o 5 días |
| ¿Cuánto tiempo utilizas dispositivos tecnológicos como el teléfono móvil, los videojuegos, la televisión, el ordenador y otros? “TUE” | • 0–2 horas • 3–5 horas • Más de 5 horas |
| ¿Con qué frecuencia bebes alcohol? “CALC” | • No bebo • A veces •Frecuentemente • Siempre |
| ¿Qué medio de transporte utilizas habitualmente? “MTRANS” | • Automóvil • Moto • Bicicleta • Transporte público • Caminando |

```{r}
#| output: false
library(readr)
library(tidyverse)

df <- read_csv("ObesityDataSet_raw_and_data_sinthetic.csv")
df =
  df |> mutate(NObeyesdad = factor(NObeyesdad,
                                   levels = c("Insufficient_Weight", 
                                              "Normal_Weight",
                                              "Overweight_Level_I", 
                                              "Overweight_Level_II", 
                                              "Obesity_Type_I", 
                                              "Obesity_Type_II", 
                                              "Obesity_Type_III"),
                                   ordered = TRUE))
```

**Primer descripción de las variables:**

```{r}
glimpse(df)
```

```{r}
df |> 
  ggplot() +
  geom_bar(aes(x = NObeyesdad, fill = NObeyesdad)) +
  theme_bw() +
  labs(title = "Cantidad de datos por categoria en NObeyesdad")
```
En el gráfico de barras, podemos observar el uso de la creación de datos sintéticos para intentar poseer una cantidad similar de datos en cada categoría. Viendo unicamente una amplia  diferencia entre Obesity_Type_I e Insufficient_Weight

```{r}
df |> 
  ggplot() +
  geom_point(aes(x=Weight, y = Height, color = NObeyesdad), alpha = 0.75) +
  labs(title = "Diagrama de puntos entre Altura y Peso, coloreado según NObeyesdad") +
  theme_bw()
```
En gráfico de puntos, se observa la categorización que se realizó según la relación entre peso y altura (IMC). Además, en general, se puede ver una relación postiva entre peso y altura, a mayor altura, mayor peso.
