---
title: "proyecto_final_cdr"
format: html
editor: visual
embed-resources: true
echo: false
warning: false
---

## Introducción:

Para este proyecto, seleccionamos una base de datos extraída de UCI Machine Learning, donde se intentará encontrar cómo distinas variables relacionadas a habitos alimenticios y condición física, pueden llegar a explicar el nivel de obesidad de una persona (NObeyesdad) . Para ello, realizaremos distintos gráficos, tablas y modelos de machine learning.

## Base de datos:

La base de datos está basada en encuestas web a individuos de México, Perú y Colombia. El 23% de las observaciones se recopilaron directamente desde las encuestas mientras que el 77% fueron creados sinteticamente utilizando la herramienta Woka y el filtro SMOTE, con el fin de equiparar la cantidad de datos en cada categoría y así los distintos algoritmos que se pueden llegar a utilizar con el dataframe funcionen de una mejor manera.

La variable de respuesta de la base de datos es NObeyesdad. Cada individuo fue categorizado según el siguiente criterio:

-   Insufficient_Weight (Bajo peso): IMC \< 18.5

-   Normal_Weight (Peso normal): IMC entre 18.5 y 24.9

-   Overweight_Level_I (Sobrepeso Nivel 1): IMC entre 25.0 y 26.9

-   Overweight_Level_II (Sobrepeso Nivel 2): IMC entre 27.0 y 29.9

-   Obesity_Type_I (Obesidad Tipo 1): IMC entre 30.0 y 34.9

-   Obesity_Type_II (Obesidad Tipo 2): IMC entre 35.0 y 39.9

-   Obesity_Type_III (Obesidad Tipo 3 o mórbida): IMC $\ge$ 40.0

donde $$\text{IMC} = \frac{\text{Peso (kg)}}{\text{Estatura (m)}^2}$$

Cada una de las variables refiere a una pregunta:

| Preguntas | Posibles respuestas |
|------------------------------------|------------------------------------|
| ¿Cuál es tu género? “Gender” | • Femenino • Masculino |
| ¿Cuál es tu edad? “Age” | Valor numérico |
| ¿Cuál es tu altura? “Height” | Valor numérico en metros |
| ¿Cuál es tu peso? “Weight” | Valor numérico en kilogramos |
| ¿Algún miembro de la familia ha sufrido o sufre de sobrepeso? “family_history_with_overweight ” | • Sí • No |
| ¿Consumes con frecuencia alimentos ricos en calorías? “FAVC” | • Sí • No |
| ¿Sueles comer verduras en tus comidas? “FCVC” | • Nunca • A veces • Siempre |
| ¿Cuántas comidas principales haces al día? “NCP” | • Entre 1 y 2 • Tres • Más de tres |
| ¿Comes algo entre comidas? “CAEC” | • No • A veces • Frecuentemente • Siempre |
| ¿Fuma usted? “SMOKE” | • Sí • No |
| ¿Cuánta agua bebes diariamente? “CH2O” | • Menos de un litro • Entre 1 y 2 L • Más de 2 litros |
| ¿Controlas las calorías que consumes diariamente? “SCC” | • Sí • No |
| ¿Con qué frecuencia realizas actividad física? “FAF” | • No tengo • 1 o 2 días • 2 o 4 días • 4 o 5 días |
| ¿Cuánto tiempo utilizas dispositivos tecnológicos como el teléfono móvil, los videojuegos, la televisión, el ordenador y otros? “TUE” | • 0–2 horas • 3–5 horas • Más de 5 horas |
| ¿Con qué frecuencia bebes alcohol? “CALC” | • No bebo • A veces • Frecuentemente • Siempre |
| ¿Qué medio de transporte utilizas habitualmente? “MTRANS” | • Automóvil • Moto • Bicicleta • Transporte público • Caminando |

```{r}
#| output: false
library(readr)
library(tidyverse)
library(knitr)
library(tidymodels)
library(vip)
library(rpart.plot)

df <- read_csv("ObesityDataSet_raw_and_data_sinthetic.csv")
df =
  df |> mutate(NObeyesdad = factor(NObeyesdad,
                                   levels = c("Insufficient_Weight", 
                                              "Normal_Weight",
                                              "Overweight_Level_I", 
                                              "Overweight_Level_II", 
                                              "Obesity_Type_I", 
                                              "Obesity_Type_II", 
                                              "Obesity_Type_III"),
                                   ordered = TRUE))
```

**Primer descripción de las variables:**

```{r}
glimpse(df)
```

```{r}
df |> 
  ggplot() +
  geom_bar(aes(x = NObeyesdad, fill = NObeyesdad)) +
  theme_bw() +
  labs(title = "Cantidad de datos por categoria en NObeyesdad")
```

En el gráfico de barras, podemos observar el uso de la creación de datos sintéticos para intentar poseer una cantidad similar de datos en cada categoría. Viendo unicamente una amplia diferencia entre Obesity_Type_I e Insufficient_Weight

```{r}
df |> 
  ggplot() +
  geom_point(aes(x=Weight, y = Height, color = NObeyesdad), alpha = 0.75) +
  labs(title = "Diagrama de puntos entre Altura y Peso, coloreado según NObeyesdad") +
  theme_bw()
```

En gráfico de puntos, se observa la categorización que se realizó según la relación entre peso y altura (IMC). Además, en general, se puede ver una relación postiva entre peso y altura, a mayor altura, mayor peso.

## Análisis exploratorio:

```{r}
df |> 
  ggplot(aes(y = NObeyesdad, fill = family_history_with_overweight)) +
  geom_bar() +
  labs(title= "Obesidad según historial familiar",
       y = "Categoria",
       x = "Cantidad") +
  theme_bw()
```

Aca logramos ver una gran tendencia, dado que tener un historial familiar con sobrepeso lleva a una mayor porbabilidad de poseerlo también. Se ve como ya en los niveles de obesidad tipo 2 y 3 únicamente hay personas con historial de sobrepeso en su familia.

```{r}
df |> 
  ggplot() +
  geom_bar(aes(x = round(FAF), fill = NObeyesdad)) +
  labs(
    title = "Cantidad de personas por categoria en función de actividad física",
    x = "Nivel de actividad física",
    y = "Categoria") +
  theme_bw()
```

En el gráfico de barras podemos observar una asimetría hacia la derecha, es decir, la moda de la districibución se encuentra en el nivel 1 (actividad física 1 o 2 días por semana), y a mayor nivel de actividad física, menor cantidad de personas. A su vez, vemos que esta simetría se acentua más, o directamente hay una relación negativa en las categorías de mayor sobrepeso.

```{r}
table(df$NObeyesdad, df$SMOKE) |> addmargins() |> kable()

df |> ggplot(aes(x = SMOKE, fill = NObeyesdad)) +
  geom_bar(position = "fill") +
  labs(
    title = "Gráfico de la tabla de contingencia",
    x = "Fumador",
    y = "Frecuencia",
    fill = "Nivel de obesidad"
  )+
  theme_minimal()
```

Aca logramos ver como dentro de los no fumadores, la frecuencia se distribuye practicamente igual para cada nivel de obesidad.En cambio, dentro de los fumadores se ve una alta frecuencia en los que tienen obesidad tipo 2 junto con lo que tienen un peso normal.

## Modelos de predicción:

Random Forest:

```{r}
set.seed(1)
split = initial_split(df, prop = 0.8, strata = NObeyesdad)
train_df = training(split)
test_df = testing(split)

receta_rf <- recipe(NObeyesdad ~ ., data = train_df) |> 
  step_rm(Weight, Height)

rforest = 
  rand_forest(min_n = 5) |> 
  set_engine("ranger", importance = "impurity") |> 
  set_mode("classification") 

wf_rforest = 
  workflow() |>
  add_recipe(receta_rf) |> 
  add_model(rforest) |> 
  fit(data = train_df)
```

```{r}
pred_rf <- predict(wf_rforest, test_df, type = "class") |> 
  bind_cols(test_df)

metricas_rf <- metric_set(accuracy, precision, recall, f_meas)
pred_rf |> metricas_rf(truth = NObeyesdad, estimate = .pred_class) |> kable()

conf_mat(pred_rf, truth = NObeyesdad, estimate = .pred_class) |>
  autoplot(type = "heatmap") +
  scale_fill_gradient(low = "white", high = "blue")

```

En las métricas, una accuracy de 0,86 junto con valores similares de precision, recall y F1 indican que el modelo generaliza bien, sin señales de overfitting ni underffiting.

En la matriz de confusión vemos que la mayor concentración de casos está sobre la diagonal, lo que muestra que el modelo tiene un buen desempeño. Los errores que sí aparecen se concentran mayormente entre categorías más similares (por ejemplo, confundir Overweight_Level_I con Overweight_Level_II, Obesity_Type_I con Obesity_Type_II). En cambio, no hay confusión entre categorías muy alejadas entre sí (como Insufficient_Weight y Obesity_Type_III). Lo que indica la mayor dificultad de distinguir el límite entre los tipos de sobrepeso y obecidad que entre las categorias

```{r}
wf_rforest |> 
  extract_fit_engine() |> 
  vip()
```

El vip nos muestra que la edad, el consuma de vegetales y el tiepo de uso de celular son las variables con mayor nivel predictivo del modelo, incluso más que las variables que nosotros pensamos en un inicio que serian las más determinantees (actividad fisica e historial familiar). Cabe aclarar que expcluimos el peso y la altura, ya que NObeyesdad se construye a partir de IMC (que depende unicamente de peso y altura), de no haberlo hecho estas habrían dominado el modelo en su totalidad.

Árbol de decisión:

```{r}
rtree = decision_tree(min_n = 5) |> 
  set_engine("rpart") |> 
  set_mode("classification") 

wf_rtree = 
  workflow() |>
  add_recipe(receta_rf) |> 
  add_model(rtree) |> 
  fit(data = train_df)
```

```{r}
pred_tree <- predict(wf_rtree, test_df, type = "class") |> 
  bind_cols(test_df)

pred_tree |> metricas_rf(truth = NObeyesdad, estimate = .pred_class) |> kable()

conf_mat(pred_tree, truth = NObeyesdad, estimate = .pred_class) |>
  autoplot(type = "heatmap") +
  scale_fill_gradient(low = "white", high = "blue")
```

```{r}
extract_fit_engine(wf_rtree) |> rpart.plot(
  type = 3, 
  cex = 0.4,
  main = "Árbol de decisión para NObeyesdad")
```

```{r}
extract_fit_engine(wf_rtree) |> vip()
```

El árbol de decisión obtuvo una accuracy de 0,62, menor al del Random Forest. Esto es esperable, ya que un único árbol tiende a generalizar peor que una unión de muchos. La ventaja de este árbol es que es más interpretable, pérmite ver que variables fue utilizando para las decisiones. Esto nos permite ver de forma más clara cómo el modelo llega a sus predicciones, en comparación con el Random Forest, donde solo podemos ver la importancia de cada variable

En cuanto a las variables más relevantes, el árbol de decisión toma el consumo de vegetables, el comer algo entre comidas, el género y la edad, lo cual no coincide perectamente con lo visto en el Random Forest.

```{r}
 df |> ggplot() +
  geom_density(aes(x = Age, fill = NObeyesdad)) +
  theme_bw() + 
  theme(legend.position = "none") +
  facet_wrap(~NObeyesdad)
```

```{r}
df |> 
  ggplot() +
  geom_bar(aes(x = round(FCVC), fill = NObeyesdad), position = "dodge") +
  theme_bw()
```

```{r}
table(df$NObeyesdad, df$Gender) |> addmargins() 
df |> 
  ggplot() +
  geom_bar(aes(y = NObeyesdad, fill = Gender), position = "dodge") +
  theme_bw()
```

```{r}
set.seed(1)
split = initial_split(df, prop = 0.8, strata = NObeyesdad)
train_df = training(split)
test_df = testing(split)

receta_rf2 <- recipe(NObeyesdad ~ ., data = train_df) |> 
  step_rm(Weight, Height, Age, Gender)

rforest2 = 
  rand_forest(trees = 1000) |> 
  set_engine("ranger", importance = "impurity") |> 
  set_mode("classification") 

wf_rforest2 = 
  workflow() |>
  add_recipe(receta_rf2) |> 
  add_model(rforest2) |> 
  fit(data = train_df)
```

```{r}
pred_rf2 <- predict(wf_rforest2, test_df, type = "class") |> 
  bind_cols(test_df)

metricas_rf <- metric_set(accuracy, precision, recall, f_meas)
pred_rf2 |> metricas_rf(truth = NObeyesdad, estimate = .pred_class) |> kable()

conf_mat(pred_rf2, truth = NObeyesdad, estimate = .pred_class) |>
  autoplot(type = "heatmap") +
  scale_fill_gradient(low = "white", high = "blue")


extract_fit_engine(wf_rforest2) |> vip()
```
